臺北高等行政法院判決
　　　　　　　　　　　　　　　　93年度訴字第03531號
　　　　　　　　　　　　　　　.
原　　　告　甲○○
被　　　告　臺北縣政府
代　表　人　乙○○代理縣長）.
訴訟代理人　戊○○
　　　　　　丁○○
　　　　　　丙○○
上列當事人間因建築法事件，原告不服內政部中華民國93年10月
7日台內訴字第0930006740號訴願決定，提起行政訴訟。本院判
決如下：
　　主  文
原告之訴駁回。
訴訟費用由原告負擔。
　　事  實
一、事實概要：
    緣訴外人林麗雪所有臺北縣中和市○○街58號1樓建築物（
    下稱系爭建築物）提供原告經營「迦洛禮品商行」，系爭建
    築物領有被告所屬建設局核發之69使字第2884號使用執照，
    原核准用途為「店舖」（Ｇ類３組）。民國（下同）93年1
    月13日被告所屬聯合查報小組赴上址稽查時，查獲現場經營
    「電子遊戲場業」（Ｂ類１組），被告乃以原告違反建築法
    第73條第2項規定為由，依同法第91條第1項第1款規定，以
    93年1月30日北府工使字第0930047532號函檢附同文號處分
    書裁處原告（使用人）新臺幣（下同）30萬元罰鍰，請於文
    到之日起即恢復原核准使用，並以副本告知訴外人林麗雪。
    原告不服，提起訴願，經遭駁回，遂就科處罰鍰部分提起行
    政訴訟。
二、兩造聲明：
  (一)原告聲明：
    1.訴願決定及原處分均撤銷。
    2.訴訟費用由被告負擔。
　(二)被告聲明：
    1.駁回原告之訴。
    2.訴訟費用由原告負擔。
三、兩造之主張：
　(一)原告主張之理由：
    1.訴願法第67條第2項規定：受理訴願機關應依原告之聲請
      ，調查証據。同條第3項規定：受理訴願機關調查之證據
      結果，非經賦予原告表示意見之機會，不得採為對之不利
      之訴願決定之基礎。又訴願法第89條第1項第3款規定：訴
      願決定書應記載主文、事實及理由。按原告向內政部提起
      訴願，並提出訴願補充理由書多份，並聲請內政部依法調
      查證據，勘驗禮品販售機機台晶片，惟內政部均未採納，
      其訴願決定書也未記載不予採納或拒絕調查證據之理由，
      內政部作成訴願決定書之程序有明顯且重大之瑕疵。
    2.有關原告於系爭建築物（原告誤書為臺北縣中和市○○街
      2之3號）「迦洛禮品商行」內擺設之「神秘的魔法石」禮
      品販賣機業經主管機關（即經濟部）多次函示不屬於「電
      子遊戲機」，經濟部雖以92年3月28日經商字00000000000
      號函釋「惟其操作程序顯不相同，故已非為原始聲請之機
      具，與一般之自動販賣機不同，應屬電子遊戲場業管理條
      例所規範之電子遊戲機。惟查：按行政機關雖依法律之
      授權，可以行政命令規範法律構成要件之內容，但須符合
      「授權明確性原則」，對於構成要件之目的、內容、範圍
      需具體明確，且不得逾越母法所規定之範圍，司法院釋字
      第313、390、394號解釋多有敘明，且倘法律無轉委任之
      權，該機關即不得委由其所屬機關逕行發布相關規章，司
      法院釋字第524號也予以釋明。經濟部92年8月29日經商
      字第09202176780號函及89年9月18日經商七字第89218603
      號函及前揭00000000000號函均非就「神秘的魔法石禮品
      販賣機」及「九龍珠」機台解釋，經濟部所屬機關被告卻
      自行擴張解釋電子遊戲機範圍，實已違反前揭司法院多號
      解釋文，又何謂「操作過程顯不相同」，經濟部就其構成
      要件之目的、內容、範圍也未具體說明、也違反具體明確
      性之規定。經濟部核准之「神秘的魔法石」禮品販賣機
      操作程序為(1)投幣(2)選擇禮品(3)按鍵(4)禮品掉落(5)結束、
      或是(1)投幣(2)遊戲(3)遊戲結束(4)選擇禮品(5)禮品掉落，是
      故原告均依照經濟部核准之操作程序販賣禮品。再者被告
      稽核人員也按前述核准操作程序完成(1)投幣(2)選擇禮品(3)
      結束等程序，僅剩(4)禮品未掉落？按原告販賣的禮品，係
      投入100元後可選擇A．B．C其中一種禮品，若未投足100
      元也無法選擇A．B．C其中一種禮品，若被告稽核人員不
      繼續完成(3)按鍵或(4)選擇禮品，當然禮品無法掉落。按被
      告稽核人員之查勘有明顯錯誤況且操作(1)、(2)、(3)．程序
      完畢卻未掉落禮品，也可能是禮品已販售完畢，不及補貨
      所致。內政部就此部份均未詳加調查，顯已違反訴願法第
      67 條、74條、第89條第1項第3款之規定。「電子遊戲
      場業管理條例」並無授權經濟部轉委任所屬機關發布命令
      補充構成要件內容之規定，被告可否自行擴張「操作程序
      顯不相同」之解釋範圍及適用機具種類也顯有疑問。
    3.原告於迦洛禮品商行擺設之「神秘的魔法石」禮品販賣機
      曾經板橋地方法院92年度易字第1393號刑事判決無罪，認
      定「神秘的魔法石」禮品販賣機非電子遊戲場業管理條例
      」規定之電子遊戲機。查最高行政法院90年度判字第1856
      判決指出：按刑事判決之認定固無必然拘束行政訴訟之效
      力，惟刑事訴訟之認定如無瑕疵，基於裁判一致性之考量
      ，自不宜為不同結果之認定。蓋刑事訴訟証據調查程序通
      常較其他爭訟程序嚴謹之故。原告實在不知道為何相同的
      「神秘的魔法石」禮品販賣機，一樣合乎規定的四種操作
      程序，被告、內政部竟會有不同的認定結果。原告係信賴
      板橋地方法院92年度易字第1393號判決認定範圍經營禮品
      販售業務，絕無違反「電子遊戲場業管理條例」之規定。
　(二)被告主張之理由：
    1.按建築法第73條第2項：「建築物應依核定之使用類組使
      用，其有變更使用類組或有第9條建造行為以外主要構造
      、防火區劃、防火避難設施、消防設備、停車空間及其他
      與原核定使用不合之變更者，應申請變更使用執照‧‧‧
      。」及同法第91條第1項第1款：「有左列情形之一者，處
      建築物所有權人、使用人、機械遊樂設施之經營者新臺幣
      6萬元以上30 萬元以下罰鍰，並限期改善或補辦手續，屆
      期仍未改善或補辦手續而繼續使用者，得連續處罰，並限
      期停止其使用。必要時、並停止供水供電、封閉或命其於
      期限內自行拆除、恢復原狀或強制拆除：一、違反第73條
      第2項規定，未經核准變更使用擅自使用建築物者。」。
    2.原告使用系爭建築物，領有被告所屬建設局核發69使字第
      2884號使用執照，使用分區為「住宅區」，第一層使用用
      途為「店舖」，經被告所屬聯合查報小組於93年1月13 日
      前往查察，發現現場擺設電子遊戲機共計8台（另於騎樓
      擺設九龍珠彈珠台10台，亦屬電子遊戲機），均插電營業
      中，正供不特定人士把玩，並經目的事業主管機關（被告
      所屬建設局）認定其現況為「電子遊戲場業」用途。查本
      案原核准用途為「店舖」，係屬Ｇ３類組，原告未經申請
      許可，擅自變更使用經營「電子遊戲場業」，係屬Ｂ１類
      組，其違規事實明確，洵勘認定，被告依違反建築法第73
      條第2項爰依同法第91條第1項第1款規定，以93年1月30
      日北府工使字第0930047532號函行政處分書，處建築物使
      用人（即原告）30萬元罰鍰並請即恢復原核准使用。
    3.另原告辯稱：「‧‧‧，經濟部92年8月29日經商字第
      09202176780號函及89年9月18日經商七字第89218603 號
      函及前揭00000000000號函均非就『神秘的魔法石禮品販
      賣機』及『九龍珠』機台解釋，經濟部所屬機關被告卻自
      行擴張解釋電子遊戲機範圍，實已違反前揭司法院多號解
      釋文，又何謂『操作過程顯不相同』，經濟部就其構成要
      件之目的、內容、範圍也為具體說明、‧‧‧。」乙節。
      查違規之神秘的魔法石禮品販賣機，雖係經濟部評鑑為非
      屬電子遊戲機，惟經目的事業主管機關（被告所屬建設局
      ）現場測試後，該機具Ａ、Ｂ、Ｃ三桿禮品售價均為100
      元，惟僅投入10元即可把玩原屬購買禮品而附贈之彈珠台
      遊戲，換言之，其即具有獨立把玩該彈珠台遊戲之功能，
      而此把玩方式顯亦與原評鑑之「自動販賣機」功能、未俱
      射倖性之性質已不相符。又被告曾鑑於本轄商民多以變相
      經營非屬電子遊戲（如前所述機具即屬之）從事不法，並
      為杜絕爭議，被告曾以92年3月10日北府建商字第0920201
      416號函，提請中央主管機關經濟部（商業司）就有關非
      屬電子遊戲機具操作不符原評鑑部分釋疑，該部並以92年
      3月28日經商字第00000000000號函函復略以：「‧‧‧三
      、‧‧‧名稱雖相同，惟其操作過程顯不相同，故已非為
      原始申請之機具。‧‧‧係為提供遊戲之遊樂機具，與一
      般之自動販賣機不同，應屬『電子遊戲場業管理條例』所
      規範之電子遊戲機，須依上開條例規定申請評鑑分類」在
      案。據此，前開操作方式變異之神秘的魔法石禮品販賣機
      （實已屬「彈珠台」範疇）應屬電子遊戲場業管理條例第
      4條所規範之電子遊戲機具。
　　理  由
一、按建築法第73條第2項及第91條第1項第1款規定：「建築物
    應依核定之使用類組使用，其有變更使用類組或有第9條建
    造行為以外主要構造、防火區劃、防火避難設施、消防設備
    、停車空間及其他與原核定使用不合之變更者，應申請變更
    使用執照。‧‧‧」「有左列情形之一者，處建築物所有權
    人、使用人、機械遊樂設施之經營者新臺幣6萬元以上30萬
    元以下罰鍰，並限期改善或補辦手續，屆期仍未改善或補辦
    手續而繼續使用者，得連續處罰，並限期停止其使用。必要
    時，並停止供水供電、封閉或命其於限期內自行拆除，恢復
    原狀或強制拆除：一、違反第73條第2項規定，未經核准變
    更使用擅自使用建築物者。」又電子遊戲場管理條例第3條
    規定：「本條例所稱電子遊戲場業，指設置電子遊戲機供不
    特定人益智娛樂之營利事業。」及同條例第4條規定：「本
    條例所稱電子遊戲機，指利用電、電子、電腦、機械或其他
    類似方式操縱，以產生或顯示聲光影像、圖案、動作之遊樂
    機具，或利用上述方式操縱鋼珠或鋼片發射之遊樂機具。但
    未具影像、圖案，僅供兒童騎乘者，不包括在內。前項電子
    遊戲機不得有賭博或妨害風化之設計及裝置，其分類如下：
    一、益智類。二、鋼珠類。三、娛樂類。前項分類標準，由
    中央主管機關定之。」
二、本件原告於系爭建物經營「迦洛禮品商行」，營利事業登記
    之營業項目為玩具、娛樂用品零售業、裝設品零售業，經被
    告所屬聯合查報小組93年1月13日赴現場稽查，查獲原告於
    系爭建物內現址擺設電子遊戲機神秘的魔法石變異體8台（
    另電子遊戲機九龍珠彈珠台10台擺設於騎樓，均插電營業中
    )，經目的事業主管機關（被告所屬建設局）認定現場使用
    狀況屬電子遊戲場業，有營利事業登記抄本、被告台北縣建
    築物公共安全之構造及設備檢 (複)查記錄表、聯合查報小
    組稽查電子遊戲場業紀錄表、手繪現場機台擺設位置圖（標
    示機台插電使用狀況）及照片影本附原處分卷可稽。因系爭
    建築物原使用執照核准用途為「店舖」（Ｇ類3組），有使
    用執照存根在卷可按，卻實際經營「電子遊戲場」業務（Ｂ
    類1組），被告乃據以認定系爭建築物未經領得變更使用執
    照，擅自變更作「電子遊戲場」使用，已違反建築法第73條
    第2項規定，乃依同法第91條第1項第1款規定科處罰鍰 ( 另
    請於文到之日起即恢復原核准使用，惟此部分不在原告訴訟
    範圍)，揆諸首揭規定，並無不合。原告雖為如事實欄所載
    之主張，惟查：
(一)、是否為電子遊戲機，應以查獲具體之機台本身判定之，而
      非以其名稱判定。經濟部92年3月28日經商字第
      00000000000號函復被告函詢有關非屬電子遊戲機具操作
      過程不符原評鑑之操作方式疑義一案略以：「‧‧‧三、
      ‧‧‧名稱雖相同，惟其操作過程顯不相同，故已非為原
      始申請之機具。‧‧‧係為提供遊戲之遊樂機具，與一般
      之自動販賣機不同，應屬『電子遊戲場業管理條例』所規
      範之電子遊戲機，須依上開條例規定申請評鑑分類。」即
      是此意。經濟部評鑑為非屬電子遊戲機之「神秘的魔法石
      禮品販賣機」，係未具射倖性者 (見本院卷第23頁說明書
      ) ，然本件查獲之系爭神秘的魔法石禮品販賣機，其操作
      方式經被告所屬聯合查報小組現場測試後，該機具Ａ、Ｂ
      、Ｃ三桿禮品售價均為100元，惟僅投入10元即可把玩原
      屬購買禮品而附贈之彈珠台遊戲 (見上開聯合查報小組稽
      查電子遊戲場業紀錄表)，原告亦自承投10元即可玩彈珠
      遊戲，累積到10分，就可得到100元禮品 (見準備程序筆
      錄)，是其即具有獨立把玩該彈珠台遊戲功能並具射倖性
      ，此把玩方式顯與原評鑑之自動販賣機功能係未具射倖性
      之性質已不相同。原告主張系爭神秘的魔法石禮品販賣機
      為經濟部認定非屬電子遊戲機並檢附說明書供參云云，並
      不足採。
(二)、原告另主張其於迦洛禮品商行擺設之神秘的魔法石禮品販
      賣機曾經板橋地方法院92年度易字第1393號刑事判決無罪
      ，認定「神秘的魔法石」禮品販賣機非電子遊戲場業管理
      條例」規定之電子遊戲機，原告有所信賴云云。然該判決
      係針對92年1月27日查獲之機台所作成，本件則是93年1月
      13日查獲之機台，無論之前查獲之機台是否為電子遊戲機
      ，均與系爭神秘的魔法石禮品販賣機是否為電子遊戲機無
      關。原告此部分之主張亦不可採。
(三)、彈珠台為電子遊戲機 (見原處分卷第12頁之經濟部89年9
      月18日經商七字第89218603號函)，是被告於迦洛禮品商行
      除系爭電子遊戲機神秘的魔法石變異體8台外，另有電子
      遊戲機九龍珠彈珠台10台，共18台電子遊戲機，占現場機
      台23台之3分之2以上，可認為原告係經營電子遊戲場業者
      ，原告遵照其依案例類型及情節輕重所訂定之裁量基準（
      建物使用人經營電玩業者：30萬元）(見原訴願卷第166頁
      ，本院卷第52頁)，科處原告30萬元，並無違誤 (參照最
      高行政法院89年判字第1737號判決)。
三、從而，原處分科處原告30萬元罰鍰，於法無違。訴願決定予
    維持，亦無不合。原告訴請撤銷，為無理由，應予駁回。
四、據上論結，本件原告之訴為無理由，爰依行政訴訟法第98條
    第3項前段，判決如主文。
中    華    民    國    94     年     8    月    25   日
                        第一庭審判長法  官 姜素娥
                                    法  官 陳秀
                                   法  官 吳東都
上為正本係照原本作成。
如不服本判決，應於送達後20日內，向本院提出上訴狀並表明上
訴理由，如於本判決宣示後送達前提起上訴者，應於判決送達後
20日內補提上訴理由書（須按他造人數附繕本）。
中　　華　　民　　國　　94　　 年　   8  　月　　25　 日
 　　  　　　　　　　    　         書記官 李金釵
